臺灣南投地方法院民事判決
108年度簡上字第88號
上  訴  人  凱基商業銀行股份有限公司


法定代理人  魏寶生  
訴訟代理人  王志堯  
            陳佳任  
            邱薪瑋  
被  上訴人  曾瑞彬  
            吳堃銘  
            吳淑鳳  

            吳嬰玟  
            吳嬰玫  
            曾素桂  

            曾基圜  

            曾國芳  

            曾玉露  
            廖莟笑  
            曾雪美  
            曾雪鈴  
            曾清爐  
            劉國華兼劉火明之承受訴訟人


            劉瑞深兼劉火明之承受訴訟人


            劉採卿兼劉火明之承受訴訟人

            劉志庭兼劉火明之承受訴訟人

受  告知人    
即被代位人  曾清忠  
上列當事人間代位請求分割遺產事件，上訴人對於民國108年7月
23日本院南投簡易庭108年度投簡字第201號第一審民事簡易判決
提起上訴並為訴之追加，本院合議庭於110年12月22日言詞辯論
終結，判決如下：
    主  文
原判決廢棄。
被上訴人吳堃銘、吳淑鳳、吳嬰玟、吳嬰玫應就被繼承人曾秀寶
所遺如附表一編號1所示遺產之公同共有權利辦理繼承登記。
被繼承人曾長琴所遺如附表一所示遺產，應依附表二分割方法欄
所示比例分割。
第一、二審訴訟費用由兩造依附表二訴訟費用負擔欄所示比例負
擔。　　
　  事實及理由
壹、程序事項
一、按當事人死亡者，訴訟程序在有繼承人、遺產管理人或其他
    依法令應續行訴訟之人承受其訴訟以前當然停止。第168條
    至第172條及第174條所定之承受訴訟人，於得為承受時，應
    即為承受之聲明。他造當事人，亦得聲明承受訴訟。又聲明
    承受訴訟，應提出書狀於受訴法院，由法院送達於他造，民
    事訴訟法第168條、第175條及第176條分別定有明文。經查
    ：被上訴人劉火明於原審判決後之民國108年8月21日死亡，
    有個人基本資料查詢結果在卷可參（見本院卷一第155頁）
    ，其繼承人為被上訴人劉國華、劉瑞深、劉志庭、劉採卿（
    下稱劉國華等4人），上訴人於108年10月25日依民事訴訟法
    第175條規定具狀聲明劉國華等4人承受訴訟（見本院卷一第
    211頁），經本院將上開書狀繕本送達劉國華等4人，依前開
    法文，已生承受訴訟效力。
二、再按在第二審為訴之變更或追加，非經他造同意，不得為之
    。但第255條第1項第2款至第6款情形，不在此限，民事訴訟
    法第446條第1項定有明文，而依同法第436條之1第3項規定
    ，前開條文於簡易訴訟第二審程序亦有準用。又訴狀送達後
    ，原告不得將原訴變更或追加他訴，但擴張或減縮應受判決
    事項之聲明者，不在此限，同法第255條第1項第3款亦有明
    文。經查：本件上訴人於原審係代位受告知人曾清忠（下稱
    曾清忠）請求分割訴外人即被繼承人曾長琴所遺如附表一編
    號1所示之不動產；經原審駁回其訴後，提起上訴，於本院
    擴張併請求分割附表一編號2所示之現金即新臺幣（下同）2
    ,380元，上訴人所為，核屬擴張應受判決事項之聲明，合於
    上開規定，應予准許。
三、被上訴人均經合法通知，無正當理由，未於言詞辯論期日到
    場，核無民事訴訟法第386條所列各款情形，爰依上訴人之
    聲請，由其一造辯論而為判決。
貳、實體事項
一、上訴人主張略以：
  ㈠曾清忠前積欠上訴人137,315元本金及利息尚未清償，上訴人
    已取得臺灣臺北地方法院所核發91年度執字第24965號債權
    憑證（下稱24965號債權憑證）；曾清忠之被繼承人曾長琴
    已死亡，遺有如附表一編號1所示之土地（下稱系爭土地）
    及附表一編號2所示現金（與系爭土地合稱系爭遺產）；曾
    長琴育有子女曾水松、曾秋桐、被上訴人曾瑞彬（下稱曾瑞
    彬）、劉曾寬、曾滿、曾秀寶、被上訴人曾素桂（下稱曾素
    桂）；其中曾水松於68年8月10日死亡，被上訴人曾基圜、
    曾國芳、曾玉露（下稱曾基圜等3人）代位繼承曾長琴所遺
    之系爭遺產；曾秋桐於97年4月10日死亡，其配偶即被上訴
    人廖莟笑（下稱廖莟笑）與被上訴人曾清爐、曾雪美、曾雪
    鈴（下稱曾清爐、曾雪美、曾雪鈴）、曾清忠再轉繼承曾長
    琴所遺之系爭遺產；曾秀寶於105年12月15日死亡，被上訴
    人吳堃銘、吳淑鳳、吳嬰玟、吳嬰玫（下稱吳堃銘等4人）
    再轉繼承曾長琴所遺之系爭遺產；劉曾寬於96年9月15日死
    亡，其配偶劉火明於原審判決後之108年8月21日死亡，劉國
    華等4人再轉繼承曾長琴所遺之系爭遺產；曾滿則於46年11
    月15日死亡；被上訴人、曾清忠均為曾長琴之繼承人，其等
    就曾長琴所遺之系爭遺產應繼分如附表二所示。系爭遺產並
    無不能分割之情形，亦無不分割之約定，曾清忠本得行使對
    曾長琴所遺之系爭遺產分割請求權取得財產，以清償其對於
    上訴人之債務，惟曾清忠怠於行使，且已陷於無資力情形，
    系爭遺產現仍未分割，上訴人無法聲請強制執行曾清忠對於
    系爭土地之權利以滿足債權，上訴人為保全債權，即有代位
    曾清忠行使權利之必要。另吳堃銘等4人於曾秀寶死亡後，
    未就曾秀寶所遺系爭土地公同共有權利辦理繼承登記，亦請
    求吳堃銘等4人應就系爭爭土地之公同共有權利辦理繼承登
    記；爰依民法第242條、第1164條、第759條規定，提起本件
    訴訟等語。
　㈡上訴人於原審聲明：吳堃銘等4人應就曾秀寶所遺系爭土地辦
    理繼承登記；曾清忠與被上訴人應就被繼承人曾長琴所遺系
    爭土地，按其等應繼分比例分割為分別共有。
二、被上訴人抗辯略以：
　㈠廖莟笑、曾清爐、曾雪美未於言詞辯論期日時到場，惟以書
    狀抗辯略以：其等父親曾秋桐過世後，於遺產申報時，曾清
    忠即聲明放棄曾秋桐所有之遺產，全部由其等母親即廖莟笑
    繼承，但因系爭遺產當時並未分割與曾秋桐，故尚未變更登
    記，然曾清忠既已聲明放棄所有繼承，曾清忠之債務亦應與
    其本人協商，不應剝奪廖莟笑權利等語。並於原審聲明：上
    訴人之訴駁回。
  ㈡曾瑞彬、曾素桂、曾基圜等3人、曾雪鈴、劉國華等4人、吳
    堃銘等4人未提出書狀為何聲明或陳述。
三、原審斟酌兩造之攻擊、防禦方法後，認曾長琴所遺之遺產除
    系爭土地外，尚有附表一編號2所示現金，上訴人未就全部
    遺產請求分割，於法不合，判決上訴人全部敗訴。上訴人不
    服提起上訴，並聲明：如主文第1、2項所示；曾清忠及被上
    訴人就曾長琴所遺系爭遺產應並按附表二所示應繼分比例分
    割為分別共有。曾雪美、廖莟笑、曾清爐則聲明：上訴駁回
    。
四、本件爭點厥為：
  ㈠上訴人主張曾清忠及被上訴人就曾長琴所遺之系爭遺產按附
    表二所示之應繼分比例分割為分別共有，有無理由？
  ㈡上訴人主張吳堃銘等4人就曾秀寶所遺系爭土地之公同共有權
    利辦理繼承登記，有無理由？
五、本院之判斷：
　㈠上訴人主張其為曾清忠之債權人，曾清忠之被繼承人曾長琴
    於86年5月18日死亡，遺有系爭遺產；曾長琴育有子女曾水
    松、曾秋桐、曾瑞彬、劉曾寬、曾滿、曾秀寶、曾素桂；其
    中曾水松於68年8月10日死亡，曾基圜等3人代位繼承曾長琴
    所遺之系爭遺產；曾秋桐於97年4月10日死亡，其配偶廖莟
    笑與曾清忠、曾清爐、曾雪美、曾雪鈴再轉繼承曾長琴所遺
    之系爭遺產；曾秀寶於105年12月15日死亡，吳堃銘等4人再
    轉繼承曾長琴所遺之系爭遺產；劉曾寬於96年9月15日死亡
    ，其配偶劉火明於原審判決後之108年8月21日死亡，劉國華
    等4人為繼承人；曾滿則於46年11月15日死亡，無繼承權；
    曾長琴、曾水松、曾秋桐、劉曾寬、曾秀寶、劉火明之繼承
    人均無聲明辦理拋棄繼承；系爭土地業已登記為曾瑞彬、曾
    秀寶、曾素桂、曾基圜等3人、廖莟笑、曾雪美、曾雪鈴、
    曾清爐、劉國華等4人、曾清忠公同共有、公同共有權利範
    圍為1分之1等節，有24965號債權憑證、繼承系統表暨現戶
    、除戶謄本、財政部臺灣省中區國稅局遺產稅逾核課期間案
    件同意移轉證明書、南投縣草屯地政事務所108年5月7日草
    地一字第1080001890號函暨土地登記資料、110年5月6日草
    地一字第1100001870號函暨土地登記資料、系爭土地第一類
    謄本、本院108年12月26日投院明家字第1080001935號函、
    臺灣士林地方法院（下稱士林地院）109年1月15日士院彩家
    恩109查詢字第7號函、本院民事紀錄科查詢表、華南商業銀
    行股份有限公司總行109年2月10日營清字第1090002917號函
    暨餘額資料在卷可參（見原審卷第23頁、第77頁至第133頁
    、第211頁、第213頁至第222頁、本院卷一第217頁至第229
    頁、原審卷第139頁至第141頁、原審卷第65頁至第75頁、本
    院卷二第574頁至第637頁、本院卷二第437頁至第445頁、本
    院卷一第369頁、卷二第87頁、卷三第279頁、卷二第95頁至
    第101頁）；且本院將記載有上訴人前開主張之起訴狀、歷
    次書狀繕本、準備程序筆錄繕本送達被上訴人，未經被上訴
    人就上訴人前開主張提出任何書狀或到庭爭執。上訴人前開
    主張，自堪採信為真實。而劉國華等4人再轉繼承曾長琴所
    遺之系爭遺產，其中系爭土地由劉國華、劉瑞深、劉志庭等
    3人（下稱劉志庭等3人）分別繼承劉火明就系爭土地之公同
    共有權利，有遺產分割協議書在卷可參（見本院卷二第582
    頁至第584頁），亦堪認為真實。
　㈡按債務人怠於行使其權利時，債權人因保全債權，得以自己
    之名義，行使其權利，民法第242 條定有明文。而債權人得
    予代位債務人行使之權利，並非僅以請求權為限，凡非專屬
    於債務人本身之權利，均得為之。此項代位權行使之範圍，
    就同法第243 條但書規定旨趣推之，並不以保存行為為限，
    凡以權利之保存或實行為目的之一切審判上或審判外之行為
    ，諸如假扣押、假處分、聲請強制執行、實行擔保權、催告
    、提起訴訟等，債權人皆得代位行使（最高法院69年度台上
    字240號裁定意旨參照）。又債務人因繼承而取得遺產之公
    同共有權利，在遺產分割析算完畢前，尚無法自一切權利義
    務公同共有之遺產單獨抽離而為執行標的，應俟辦妥遺產分
    割，始得進行拍賣，故執行法院須待債務人已辦妥遺產分割
    或由債權人代位提起分割遺產訴訟，俟公同共有關係消滅後
    ，始得對債務人所分得部分執行（臺灣高等法院暨所屬法院
    98年法律座談會民執類提案第21號意旨參照）。經查：曾清
    忠因積欠上訴人前述債務無力清償，除繼承所得之系爭土地
    外，別無其他財產可供取償，有全國財產稅總貴戶財產查詢
    清單、106年度綜合所得稅各類所得資料清單、曾清忠財產
    所得資料在卷可參（見原審卷第27頁、第29頁、第273頁至
    第275頁），上訴人自有保全債權之必要；而曾清忠既有遺
    產分割請求權可得行使，而怠於對其他被上訴人主張，致系
    爭遺產仍處於公同共有之狀態，而無法成為強制執行之標的
    ，是上訴人為保全自己之債權，主張代位曾清忠行使遺產分
    割請求權，洵屬有據。
  ㈢復按繼承人自繼承開始時，除本法另有規定外，承受被繼承
    人財產上之一切權利、義務。又遺產繼承人，除配偶外，依
    直系血親卑親屬、父母、兄弟姊妹及祖父母順序定之。同一
    順序之繼承人有數人時，按人數平均繼承。但法律另有規定
    者，不在此限。配偶與直系血親卑親屬同為繼承時，其應繼
    分與他繼承人平均。繼承人有數人時，在分割遺產前，各繼
    承人對於遺產全部為公同共有。繼承人得隨時請求分割遺產
    ，但法律另有規定或契約另有訂定者，不在此限。民法第11
    48條第1項本文、第1138條、第1141條、第1144條第1款、第
    1151條、第1164條分別定有明文。又共有物之分割，依共有
    人協議之方法行之。分割之方法不能協議決定，法院得因任
    何共有人之請求，命為下列之分配：①以原物分配於各共有
    人。但各共有人均受原物之分配顯有困難者，得將原物分配
    於部分共有人。②原物分配顯有困難時，得變賣共有物，以
    價金分配於各共有人；或以原物之一部分分配於各共有人，
    他部分變賣，以價金分配於各共有人。以原物為分配時，如
    共有人中有未受分配，或不能按其應有部分受分配者，得以
    金錢補償之。以原物為分配時，因共有人之利益或其他必要
    情形，得就共有物之一部分仍維持共有。此於公同共有準用
    之。民法第824條第1項、第2項、第3項、第4項、第830條第
    2項分別定有明文。故遺產之分割，繼承人應先行協議分割
    ，倘協議不成立或不能協議時，始得向法院請求裁判分割遺
    產。另在公同共有遺產分割自由之原則下，民法第1164條規
    定：繼承人得隨時請求分割遺產，該條所稱之「得隨時請求
    分割」，依同法第829條及第830條第1項規定觀之，自應解
    為包含請求終止公同共有關係在內，俾繼承人之公同共有關
    係歸於消滅而成為分別共有，始不致與同法第829條所定之
    旨趣相左，庶不失繼承人得隨時請求分割遺產之立法本旨（
    最高法院93年度台上字第2609號判決意旨參照）。而終止遺
    產之公同共有關係，既應以分割方式為之，將遺產之公同共
    有關係終止改為分別共有關係，性質上自亦屬分割遺產方法
    之一。而分割之方法，固可由法院自由裁量，不受共有人主
    張之拘束，但仍應斟酌當事人之聲明、共有物之性質、經濟
    效用及全體共有人利益等為公平之裁量。經查：
　⒈廖莟笑、曾清爐、曾雪美固以前開債務為曾清忠應負責，且
    曾清忠已聲明放棄繼承其對曾秋桐財產之繼承權等等為抗辯
    ，然就前開抗辯未經其等舉證證明，且曾清忠未曾向本院、
    士林地院聲明拋棄繼承曾長琴、曾秋桐遺產乙節，亦有本院
    108年12月26日投院明家字第1080001935號函、士林地院109
    年1月15日士院彩家恩字第109查詢字第7號函可參（見本院
    卷一第369頁、卷二第87頁）。則本件上訴人為保全債權有
    代為行使權利必要，其請求分割者係曾長琴所遺之系爭遺產
    ，曾長琴之繼承人復無向本院聲明拋棄繼承。是以，上訴人
    代為行使曾清忠就系爭遺產之分割請求權，即屬有據。
　⒉本院審酌曾素桂、曾瑞彬為曾長琴之子女，就系爭遺產應繼
    分為6分之1；曾基圜等3人則代位繼承曾長琴所遺之系爭遺
    產，就系爭遺產應繼分則為18分之1；曾清忠、廖莟笑、曾
    清爐、曾雪美、曾雪鈴係再轉繼承曾長琴之系爭遺產，其等
    應繼分為30分之1；劉國華等4人已就劉火明再轉繼承曾長琴
    之系爭土地，協議由劉志庭等3人繼承，堪認關於曾長琴所
    遺如附表一編號2所示現金之公同共有權利，亦係協議由劉
    志庭等3人繼承，故劉採卿、劉志庭等3人就系爭遺產之應繼
    分即分別為30分之1、各45分之2【計算式：即1/30＋（1/30×
    1/3）＝2/45】。其等共同繼承人之公同共有關係，既經上訴
    人代位曾清忠請求分割遺產，則其等就系爭遺產之公同共有
    關係即因分割而消滅為分別共有。是曾素桂、曾瑞彬、曾基
    圜等3人、廖莟笑、曾清爐、曾雪美、曾雪鈴、曾清忠、劉
    國華等4人，應按應繼分比例分割系爭遺產；惟吳堃銘等4人
    係自曾秀寶再轉繼承系爭遺產之公同共有權利，所獲分配者
    亦屬曾秀寶之遺產，而曾秀寶之遺產並非本件上訴人代位請
    求分割之標的，則應依曾秀寶繼承曾長琴之系爭遺產之應繼
    分比例維持公同共有。故系爭遺產之分割方法應依附表二分
    割方案欄所示為適當。
  ㈣末按因繼承、強制執行、徵收、法院之判決或其他非因法律
    行為，於登記前已取得不動產物權者，應經登記，始得處分
    其物權，民法第759條定有明文。本件就系爭土地現仍登記
    於曾秀寶及其餘上訴人公同共有，有上開土地登記第一類謄
    本可佐，上訴人請求吳堃銘等4人應就曾秀寶所遺系爭土地
    之公同共有權利辦理繼承登記，自屬有據。
六、綜上所述，上訴人依民法第242條、第1164條、第759條規定
    ，代位曾清忠，請求吳堃銘等4人應就曾秀寶所遺之系爭土
    地之公同共有權利辦理繼承登記，並請求分割系爭遺產為有
    理由，應予准許；另被繼承人曾長琴所遺之系爭遺產，應按
    附表二分割方法欄所示方法為分割。原審未及審酌上訴人追
    加如附表一編號2之現金併為分割，於法有據，上訴意旨指
    摘原判決不當，求予廢棄改判，為有理由，爰將原判決廢棄
    ，改判如主文第2、3項所示。  
七、按因共有物分割、經界或其他性質上類似事件涉訟，由敗訴
    當事人負擔訴訟費用顯失公平者，法院得酌量情形，命勝訴
    之當事人負擔其一部，民事訴訟法第80條之1定有明文。蓋
    分割共有物事件，本質上並無訟爭性，共有人間本可互換地
    位，由任一共有人起訴請求分割，均無不可，分割之結果雙
    方均蒙其利，若由被告負擔訴訟費用之全部，在客觀上顯失
    公平；且本件係因上訴人欲實現對曾清忠之債權，代位曾清
    忠提起本件分割遺產訴訟，依前開說明，自應與被上訴人依
    附表二訴訟費用負擔欄所示比例負擔訴訟費用，始符公允，
    爰諭知如主文第4項所示。
八、據上論結，本件上訴及追加之訴為有理由，依民事訴訟法第
    436條之1第3項、第450條、第80條之1、第85條第2項，判決
    如主文。
中　　華　　民　　國　　111 　年　　1 　　月　　12　　日
                      民事第二庭審判長法  官  徐奇川
                                      法  官  楊亞臻
                                      法  官  劉玉媛
附表一：
編號 遺產總類 面積 權利範圍 1 土地：南投縣○○鎮○○段000地號土地 1163.54平方公尺 全部 2 現金：新臺幣2,380元。   

附表二：
編號 繼承人         應繼分比例 分割方法 訴訟費用負擔 1    曾瑞彬                  6分之1    分別共有6分之1 6分之1   2    吳堃銘（曾秀寶之繼承人） 24分之1    公同共有6分之1 連帶負擔6分之1 3    吳淑鳳（曾秀寶之繼承人） 24分之1      4    吳嬰玟（曾秀寶之繼承人） 24分之1      5    吳嬰玫（曾秀寶之繼承人） 24分之1      6    曾素桂                  6分之1    分別共有6分之1 6分之1 7    曾基圜                  18分之1    分別共有18分之1 18分之1 8    曾國芳                  18分之1    分別共有18分之1 18分之1 9    曾玉露                  18分之1    分別共有18分之1 18分之1 10  廖莟笑                  30分之1    分別共有30分之1 30分之1 11  曾雪美                  30分之1    分別共有30分之1 30分之1 12  曾雪鈴                  30分之1    分別共有30分之1 30分之1 13  曾清忠                  30分之1    分別共有30分之1 30分之1（上訴人負擔） 14  曾清爐                  30分之1    分別共有30分之1 30分之1 15  劉國華                  24分之1    分別共有45分之2 45分之2 16  劉瑞深                  24分之1    分別共有45分之2 45分之2 17  劉採卿                  24分之1    分別共有30分之1 30分之1 18  劉志庭                  24分之1    分別共有45分之2 45分之2 
上列正本係照原本作成。
本判決不得上訴。
中　　華　　民　　國　　111 　年　　1 　　月　　12　　日
                                      書記官  潘湘惠